【裁判字號】    99,裁,1409
【裁判日期】    990624
【裁判案由】    廣播電視法
【裁判全文】
最  高  行  政  法  院  裁  定
                                      99年度裁字第1409號
上  訴  人  國家通訊傳播委員會
代  表  人  彭芸
被 上訴 人  民間全民電視股份有限公司
代  表  人  乙○○
                          3樓
上列當事人間廣播電視法事件，上訴人對於中華民國97年11月28
日臺北高等行政法院96年度簡字第966號判決，提起上訴，本院
裁定如下：
    主  文
上訴駁回。
上訴審訴訟費用由上訴人負擔。
    理  由
一、對於適用簡易程序之裁判提起上訴，須經本院許可，且該許
    可以訴訟事件所涉及之法律見解具有原則性者為限，行政訴
    訟法第235條定有明文。所謂法律見解具有原則性，係指該
    事件所涉及之法律問題意義重大，而有加以闡釋之必要情形
    而言，非以其對於該訴訟當事人之勝敗有無決定性影響為斷
    ；例如對行政命令是否牴觸法律所為之判斷，或就同類事件
    高等行政法院所表示之見解相互牴觸，有由本院統一法律上
    意見或確認其意見之必要情形屬之。
二、被上訴人經營之無線電視頻道於民國96年3月27日「7點晨間
    新聞」節目所播出之「槍擊案嫌犯自拍影帶嗆聲」、「槍擊
    案嫌犯自拍影帶亮槍公然恐嚇」新聞，內容播放黑道分子周
    姓男子身穿防彈背心，桌上擺滿各式長槍及短槍，並對鏡頭
    嗆聲：「劉大頭，遇到我就打死你，不要再說了」、「你不
    要以為你和林振興去綁架張宏年議長的事沒有人知道，大家
    都知道。你不要以為殺人滅口，檢調單位對你沒輒」，已違
    反廣播電視法第21條第5款規定，上訴人依同法第43條第1項
    第2款及國家通訊傳播委員會裁處廣播電視事業罰鍰案件處
    理要點（下稱處理要點）規定，於96年6月14日以通傳播字
    第09600152530號裁處書處罰鍰5萬元（折合新臺幣15萬元）
    。被上訴人不服，提起訴願，遭決定駁回，遂提起本件行政
    訴訟。經原審法院適用簡易程序，略以：按「（第1項）訴
    願人應繕具訴願書經由原行政處分機關向訴願管轄機關提起
    訴願。（第2項）原行政處分機關對於前項訴願應先行重新
    審查原處分是否合法妥當，其認訴願為有理由者，得自行撤
    銷或變更原行政處分，並陳報訴願管轄機關。原行政處分機
    關不依訴願人之請求撤銷或變更原行政處分者，應儘速附具
    答辯書，並將必要之關係文件，送於訴願管轄機關。」為訴
    願法第58條第1項至第3項所明定。本件被上訴人不服上訴人
    96年6月14日通傳播字第09600152530號裁處書之處分，而向
    上訴人提起訴願，上訴人依上開規定應先行重新自我審查，
    其既未依被上訴人之請求撤銷或變更原行政處分，理應儘速
    附具答辯書，並將必要之關係文件，送於訴願管轄機關，竟
    未依上開規定為之而自為訴願決定，顯然牴觸訴願法第4條
    第7款訴願管轄規定及第58條提起訴願程序規定，其所為訴
    願決定於程序上具有嚴重瑕疵，基於當事人之程序利益，自
    應加以撤銷，由上訴人檢卷送請法定管轄訴願機關行政院重
    行為適法之審議決定。上訴人不服提起上訴，主張略以：(一)
    、中央行政機關組織基準法（下稱基準法）於民國93年6月2
    3日公布施行後，上訴人係第一個依該法成立之獨立行政機
    關，其委員產生方式，依國家通訊傳播委員會組織法第4條
    規定，由行政院院長提名，並經立法院同意後任命；而行政
    院公平交易委員會（下稱公平會）及行政院金融監督管理委
    員會（下稱金管會），係上開基準法施行前即已成立，其委
    員係由行政院院長提請總統任命之方式產生，二者之組設依
    據及委員產生方式明顯有異。上訴人既係依基準法成立之獨
    立行政機關，並由立法院同意任命委員所組成之委員會，其
    本於核心領域職權所作成之個案決定之行政處分應不受其他
    機關指揮監督，此與行政院對公平會、金管會有訴願管轄權
    限之法理基礎，未可一概而論。又獨立行政機關本於核心領
    域職權所為具體個案決定之行政處分，既不受其他機關（包
    括行政院）之指揮與監督，則行政院對上訴人所為未經聽證
    程序之行政處分自無適當性與適法性之監督。否則，除嚴重
    違反我國建置獨立行政機關之初衷外，亦與司法院釋字第61
    3號解釋已闡明之獨立行政機關存在目的，即在排除上級機
    關在層級式行政體制下，所為具體個案決定之指揮與監督之
    意旨相違。惟原判決認定行政院對上訴人所為行政處分具有
    訴願管轄權限，顯然與司法院釋字第613號解釋意旨牴觸。
    (二)、訴願法第4條第7款有關訴願管轄規定，在通常情形下，
    固無問題，但在基準法建制獨立行政機關後，倘形式化適用
    該款規定，其結果反與基準法建制獨立行政機關之立法目的
    相違。是以，訴願法第4條第7款規定，在獨立行政機關建制
    後，形成「應除外而未除外」的「隱藏性法律漏洞」，適用
    上應採取「目的性限縮」。換言之，訴願法第4條第7款規定
    之「中央各部、會、行、處、局、署」解釋上應將獨立行政
    機關除外，其適用結果始能合乎立法建制獨立行政機關之目
    的。惟原判決顯然不知93年6月23日公布之基準法第3條第2
    款有關獨立機關之立法意旨，卻僅以機械式操作訴願法第4
    條第7款規定，於法規未及修正前，對於法規之適用，具有
    目的性限縮或擴張等解釋權限。原判決對此客觀環境已變遷
    之事實，完全置之不理而未予斟酌，有不當適用訴願法第4
    條第7款規定之判決違背法令情事。(三)、上訴人一方面為遵
    守司法院釋字第613號解釋意旨，另一方面於現行法制未備
    ，且同時為保障憲法第16條人民訴願之基本權下，爰類推適
    用訴願法第4條第8款及第5條第1項規定，設置訴願審議委員
    會受理上訴人所為未經聽證程序之具體個案決定之行政處分
    訴願案，合法合憲云云。本院經核上訴意旨，乃上訴人以其
    對法律上見解之歧異，就原審取捨證據、認定事實、適用法
    律之職權行使，指摘其為不當。且查「司法院解釋有拘束全
    國各機關及人民之效力，各機關處理有關事項，應依解釋意
    旨為之，業經司法院釋字第185號、第188號解釋有案。本院
    就人民不服國家通訊傳播委員會（以下稱通傳會）之行政處
    分所提之訴願，應由行政院或由通傳會管轄？發生見解歧異
    ，並於依法行使統一法令見解之職權時，就其是否涉及處理
    與釋字第613號解釋『有關事項』，發生適用釋字第613號解
    釋之疑義，爰依法聲請司法院大法官就釋字第613號解釋之
    適用範圍，為補充解釋。案經司法院大法官97年12月26日大
    法官第1333次會議議決不受理案件第12案決議『有關不服通
    傳會行政處分之訴願管轄問題，並不在本院釋字第613號解
    釋之解釋範圍內，自不生就此聲請補充解釋之問題』，故不
    受理。是釋字第613號解釋理由2第2段雖謂『承認獨立機關
    之存在，其主要目的僅在法律規定範圍內，排除上級機關在
    層級式行政體制下所為對具體個案決定之指揮與監督』等語
    ，但並非有關不服通傳會行政處分之訴願管轄問題所為之釋
    示。故本院就人民不服通傳會之行政處分所提訴願應如何定
    其管轄機關，依法行使統一法令見解之職權時，並非處理與
    釋字第613號解釋『有關事項』，故不發生應依釋字第613號
    解釋意旨為之問題，合先敘明。人民不服通傳會作成之行政
    處分提起訴願時，因通傳會組織法及其他法規就其訴願管轄
    並無特別規定，而通傳會係行政院所屬之行政機關，其層級
    相當於部會等之二級機關，故應依訴願法第4條第7款規定，
    由行政院管轄之。」等情，業經本院97年12月份第3次庭長
    法官聯席會議（一）決議在案。是本件亦無涉法律見解具有
    原則上之重要情事，有由本院統一法律上意見或確認其意見
    之必要情形。從而，上訴人提起上訴，不合首揭規定，不應
    許可，其上訴難謂合法，應予駁回。另本件事證明確，上訴
    人聲請行言詞辯論程序，核無必要，併此敘明。
三、據上論結，本件上訴為不合法。依行政訴訟法第249條第1項
    前段、第104條、民事訴訟法第95條、第78條，裁定如主文
    。
中    華    民    國    99    年    6     月    24    日
                    最高行政法院第六庭
                        審判長法官  吳  明  鴻
                              法官  林  茂  權
                              法官  侯  東  昇
                              法官  劉  介  中
                              法官  黃  秋  鴻

以  上  正  本  證  明  與  原  本  無  異
中    華    民    國    99    年    6     月    24    日
                              書記官  王  福  瀛

司法院資訊處製作；財團法人民間司法改革基金會備份。
